【裁判字號】    92,上易,736
【裁判日期】    920923
【裁判案由】    詐欺
【裁判全文】
臺灣高等法院臺南分院刑事判決              九十二年度上易字第七三六號    Ｃ
      上  訴  人  臺灣雲林地方法院檢察署檢察官
      被      告  甲  ○  ○
右上訴人因被告詐欺案件，不服臺灣雲林地方法院九十二年度易字第二七七號中華民
國九十二年七月七日第一審判決（起訴案號：臺灣雲林地方法院檢察署九十一年度偵
字第五一二八號），提起上訴，本院判決如左：
      主      文
上訴駁回。
      事      實
一、甲○○為俊榮工程有限公司（下稱俊榮公司，設雲林縣四湖鄉○○路六八之一號
    ）之負責人，於民國（下同）九十年三月七日與台灣化學纖維股份有限公司（下
    稱台化公司）簽立編號為Ｖ四ＨＫＺＳ０３號麥寮抽砂造地工程契約，約定疏濬
    廢棄土需依法向有關當局申請合法之棄土區後，在符合環保及其他一切有關法令
    規定後方能動工。嗣工業局於九十年五月二十三日會議決定工業區各項工程所產
    生之土石方以在區內自行挖填平衡，不得外運為原則後，台化公司即於同年月二
    十九日函知俊榮公司稱：「貴公司提報之『麥寮抽砂造地（隔離水道）工程』棄
    土計劃書，經轉送工程主管機關工業局審核後，該局明示為『雲林離島式基礎工
    業區內土方原則上均不得外運，並需依土方資源再利用的原則於工業區內統一調
    度』，致棄土計劃書未獲核准」等語，並於九十一年四月一日以工業局未確切擬
    定剩餘土石方案為由，通知被告變更工期，詎甲○○明知該工程疏濬所產生之土
    石方不得外運，竟意圖為自己不法之所有，於九十一年四月二十九日向乙○○佯
    稱其有砂石可供出售，使乙○○陷於錯誤向其簽立購買六輕隔離水道疏濬工程之
    清除砂料買賣協議書，並支付簽約金新台幣（下同）五十萬元，除其中十萬元以
    現金支付外，其餘之四十萬元則以支票分期支付，足以生損害於乙○○。嗣因甲
    ○○無法依約交付砂石，致乙○○心生懷疑，遂透過其在六輕工業區上班之友人
    得悉該工業區內之砂石不得外運後，始悉上情。嗣經乙○○與甲○○交涉後，甲
    ○○始分期返還上開支付訂金用之支票給乙○○。
二、案經乙○○訴由臺灣台南地方法院檢察署（下簡稱台南地檢署）檢察官呈請臺灣
    高等法院檢察署檢察長核轉臺灣雲林地方法院檢察署檢察官偵查起訴。
      理      由
一、右揭事實，訊之被告甲○○雖坦白承認其為俊榮公司之負責人，且分別於上開時
    間承攬台化公司在六輕工業區○○○○○道疏濬工程，及與告訴人乙○○簽訂砂
    石買賣協議書，將上開工程疏濬所產生之砂料出賣給告訴人，並經告訴人當場給
    付現金十萬元及金額四十萬元之支票作為簽約金等情；惟矢口否認有詐欺犯行，
    並辯稱：被告自八十七年間即已承攬上開隔離水道之疏濬工程，且疏濬砂料可以
    外運，不知這次不可以外賣，才將該疏濬砂料賣給告訴人，我賣給他的是八十七
    年承攬疏濬的土，並不是九十一年的；伊因不識字，所以不知道後來有新的規定
    云云。
二、經查：
  (一)被告前開自白之事實，核與告訴人指證之情節相符，並有告訴人提出之砂石買賣
    協議書影本一件、九十一年四月廿九日協議書一份及工程名稱：麥寮抽砂造地（
    隔離水道二）、工程編號：Ｖ４ＨＫＺＳ○３號工程承攬書影本一件附偵查卷可
    稽（台南地檢署發查字第一六七一號卷第六頁、第七頁、第廿二頁至第廿六頁）
    ，足信與事實相符。
  (二)據前揭被告與台化公司簽訂之上開編號Ｖ４ＨＫＺＳ０３號麥寮抽砂造地工程承
    攬契約，工程範圍第三條規定承包商需依法向有關當局申請合法之棄土區後，在
    符合環保及其他一切有關法令規定後方能動工等情，有上開承攬契約一份在卷可
    參。嗣經工業局於九十年五月二十三日會議決定：工業區各項工程所產生之土石
    方以在區內自行挖填平衡，不得外運為原則後，並經台化公司於同年月二十九日
    函知俊榮公司：「貴公司提報之『麥寮抽砂造地（隔離水道）工程』棄土計劃書
    ，經轉送工程主管機關工業局審核後，該局明示為『雲林離島式基礎工業區內土
    方原則上均不得外運，並需依土方資源再利用的原則於工業區內統一調度』，致
    棄土計劃書未獲核准」等語，並於九十一年四月一日以工業局未確切擬定剩餘土
    石方案為由，通知被告變更上開工程之工期等情，為被告所不爭執，並有被告提
    出之台化公司傳真函一件、工程承攬變更同意書一件附卷可稽（台南地檢署發查
    字第一六七一號卷第廿二頁、偵查卷第十一頁、第十二頁），且經雲林地方法院
    檢察署向台化公司函查，台化公司回覆稱：依合約約定，浚挖土方原則上棄置於
    水道東側之魚塭。由承包商負責運棄，惟承包商需依法向有關當局申請合約之棄
    土區後，在符合環保及其他一切有關之法令規定後方能動工；工業局係於九十年
    五月廿三日之「研商雲林離島式基礎工業區新興區及麥寮區土方浚填事宜」會議
    中，首度決定工業區之土石方以區內自行平衡不外運為原則，並分別於九十年六
    月六日及六月廿一日函知各相關單位；有關砂石處理方式變更之決議，本公司則
    於九十年五月廿九日正式去函通知「俊榮公司」等情明白，有台化公司九十二年
    三月十二日（九二）總營字第Ｃ二００三二九號函檢附本件抽砂造地工程承攬契
    約書附卷可佐（偵查卷第廿七頁），並有該函檢送之經濟部工業局九十年五月二
    十三日「研商雲林離島式基礎工業區新興區及麥寮區土方浚填事宜」會議記錄、
    經濟部工業局九十年六月六日工（九０）地字第０九０００一一五四七０號函、
    九十年六月二十一日工（九０）地字第０九０００一一八０七０號函、九十年九
    月二十四日工（九０）地字第０九０００三四０一００號函、及台塑關係企業總
    管理處營建部九十年五月二十九日（九０）總營字第Ｃ二００九二三號函、九十
    一年一月十六日（九一）總營字第Ｃ二０００九三號函附卷可資佐證（偵查卷第
    廿八頁至第五三頁），足徵上情無誤。顯見被告於九十一年四月二十九日與告訴
    人簽訂本件砂石買賣協議書前，早已知悉俊榮公司向台化公司承攬之上開工程疏
    濬所產生之砂石料不得外運，被告竟仍向告訴人告知其上開工程疏濬之砂石料可
    以外賣之不實消息，使告訴人陷於錯誤，因而答應購買，並支付簽約金五十萬元
    而生損害，被告有詐欺的故意及犯行，已甚明確。
  (三)被告雖辯稱其不認識字，不知該疏濬工程所產生之砂料不得外運云云。惟其於偵
    查中卻辯稱：係由於台化公司未取得證明，致被告無法開工，因而無法依約給付
    砂石等情（台南地檢署發查字第一六七一號卷第廿頁背面），前後所辯顯有不一
    。且依上開被告與告訴人所簽訂之砂石買賣協議書中被告之簽名，核與被告在偵
    訊筆錄中之簽名字跡相符，其所辯不識字云云，即有可疑！衡以俊榮公司承攬台
    化公司上開疏濬工程中，俊榮公司之棄土計劃未經主管機關工業局核可，因而由
    台化公司函知俊榮公司在台化公司重新研擬「剩餘土方運棄計劃書」，報請工業
    局核准前，該區砂土方概不得施工及外運，並函請俊榮公司嚴格遵守，以免觸犯
    相關法規等情，有上開台塑關係企業總管理營建部九十年五月二十九日（九０）
    總營字第Ｃ二００九二三號函示明白；且經台化公司於九十一年四月一日以工業
    局未確切擬定剩餘土石方案為由，通知被告之公司變更上開工程之工期，亦已如
    前述，則被告既代表俊榮公司與台化公司簽訂上開承攬疏濬工程，其後施工日期
    因上開原由延期，以被告身為俊榮公司之負責人，總攬公司一切事務，就此重大
    影響公司業務狀況之事情，豈有不知之理！被告所辯有違常情，不足採信。
  (四)另從告訴人知悉被告已無法提供砂石而與被告交涉後，被告仍以分期之方式分次
    返還其所收受之訂金支票給告訴人之情，業經告訴人指證明確，且為被告所不爭
    執，並有卷附上開砂石買賣協議書載明分次返還之時間在卷可按，被告辯稱本件
    是因被告不知疏濬砂料不得外運所產生之誤會云云，亦難採信。
  (五)至被告另辯稱：被告於接獲上開疏濬之營建廢棄土方不得外運之通知前，被告有
    權處理該廢棄土方，且經被告利用疏濬之廢棄土方築一施工便道，並向外購買大
    量砂石級配及爐石舖設於施工便道上層，該施工便道之土石方應歸屬被告可處理
    之權利範圍，且經被告告知告訴人是以該施工便道之砂料為買賣標的云云（原審
    卷第廿六頁）。顯與被告前揭所辯前後情節不一，並與上開被告與告訴人所簽訂
    砂石買賣協議書所載「一、買賣標的：六輕隔離水道疏濬工程之清除砂料」等語
    不符；另於本院審理時又辯稱：伊自八十七年即開始承攬前開工程，故所出售者
    並非九十一年疏濬工程之清除砂料云云，苟若屬實，則為何迄今將近一年有餘仍
    未依約交付任何砂土？顯係事後意圖卸責之詞，為無可採。
  (六)綜上所述，本件事證明確，被告犯行足以認定，應予依法論科。
二、核被告甲○○所為，係犯刑法第三百三十九條第一項之詐欺罪。
三、原審以被告罪證明確，適用刑法第三百三十九條第一項、第四十一條第一項前段
    ，罰金罰鍰提高標準條例第一條前段、第二條之規定，並審酌被告意圖為自己不
    法所有之犯罪動機、目的，上開犯罪之手段、所得財物、致生被害人之損害，且
    經被告返還其所收受之支票財物，並同意除返還告訴人簽約金外，另賠償告訴人
    十萬元之損害金，然因告訴人要求賠償五十萬元之損害金，雙方因而未能達成和
    解，業經被告及告訴人在本院供陳明確等一切情狀，量處有期徒刑四月，併諭知
    易科罰金之折算標準，以示儆懲。公訴人依告訴人之情求上訴，指被告造成告訴
    人營業損失甚大，僅判處有期徒刑四月，量刑過輕云云，惟告訴人迄未提出任何
    事據可供本院審酌其實際營業損失（何況此部分亦屬民事求償之問題），考量被
    告詐騙之金額已返還，並已賠償損害金，及刑法詐欺取財之法定本刑，公訴人依
    告訴人之請求上訴，為無理由，應予駁回。
據上論結，應依刑事訴訟法第三百六十八條，判決如主文。
本案經檢察官吳忠賢到庭執行職務。
中    華    民    國      九十二      年      九      月      二十三    日
              臺灣高等法院臺南分院刑事第五庭
                                      審判長法官  楊    明    章
                                            法官  顏    基    典
                                            法官  沈    揚    仁
右正本證明與原本無異。
不得上訴。
                                      法院書記官  李    梅    菊
中    華    民    國      九十二      年      九      月      二十四    日
附錄法條：
刑法第三百三十九條：
意圖為自己或第三人不法之所有，以詐術使人將本人或第三人之物交付者，處五年以
下有期徒刑、拘役或科或併科一千元以下罰金。
以前項方法得財產上不法之利益或使第三人得之者，亦同。
前二項之未遂犯罰之。


司法院資訊處製作；財團法人民間司法改革基金會備份。
